臺灣基隆地方法院刑事判決　　　　　　　　　　　　　九十三年度訴字第一六五號
　　公　訴　人　臺灣基隆地方法院檢察署檢察官
　　被　　　告　丁○○○
右列被告因偽造文書等案件，經檢察官提起公訴（九十二年度發查偵字第二三號），
本院合議庭評議後，裁定由受命法官獨任進行簡式審判程序，判決如左：
    主    文
丁○○○連續行使偽造私文書，足以生損害於他人，處有期徒刑陸月，如易科罰金，
以參佰元折算壹日，緩刑參年。
    事    實
一、丁○○○於民國八十九年十二月間，自任互助會首，在基隆市○○街一三六巷十
　　二號住處，邀集乙○○、甲○○○、丙○○等人連同會首共三十七人，會期自八
    十九年十二月二十日起至九十二年四月十日止，每月一日開標，每會會款為新臺
    幣（下同）二萬元，採內標方式（高標四千元）之互助會（下稱第一互助會）。
    丁○○○、丙○○另於九十一年一月間，加入會首為林張玉英，連同會首共六十
    六人（起訴書誤繕為六十五人），會期自九十一年二月一日起，每月一日及十五
    日開標，採內標方式（底標五百元），每會會款為五千元之互助會（下稱第二互
    助會）。嗣丁○○○因第一互助會部分死會會員未繳會款而週轉不靈，竟基於意
    圖為自己不法所有，及行使偽造其他會員標會單據準私文書之概括犯意，分別於
    ：
  (一)第一互助會進行至第八會即九十年七月一日（起訴書誤繕為第十一會即九十年
      九月一日前之某月一日）下午一時許，在基隆市○○街一三四號一樓某香燭店
      之標會場所，以填載標會金額「二八００」及記號「００」於投標單之方式，
      偽造未到場之會員甲○○○（即第一互助會單編號三十三號之「高香蘭」）投
      標單參與投標而行使之，冒用甲○○○之名義，以二千八百元之最高金額得標
      ，並以此為詐術，向第一互助會之活會、死會會員收取會款，致使不知情之乙○○及其他活會會員陷於錯誤，將該次活會會款（四十九萬八千八百元）交予
      丁○○○，合計共得會款（含死會、活會會款）六十三萬餘元，足生損害於甲○○○及第一互助會其餘活會會員。
  (二)第一互助會進行至第十會即九十年九月一日（起訴書誤繕為第十一會即九十年
      九月一日前之某月一日）下午一時許，在前開標會場所，以相同方式填載標會
      金額「二八００」及記號「００」於投標單上，偽造未到場之會員丙○○（即
      第一互助會單編號第三十四號之「清美」）投標單參與投標而行使之，冒用丙○○名義，以二千八百元之最高金額得標，並以此為詐術收取該次會款，致使
      不知情之乙○○及其於活會會員陷於錯誤，將該次活會會款（四十六萬四千四
      百元）交予丁○○○，合計共得會款（含死會、活會會款）六十四萬餘元，足
      生損害於丙○○及第一互助會其餘活會會員。
  (三)嗣丁○○○復於第二互助會進行至第二十會即九十一年十二月十五日（起訴書
      誤繕為九十一年三、四月間之不詳日時），在前開同一地點標會之際，竟向會
      首林張玉英佯稱經第二互助會會會員丙○○（即第二互助會單編號第二十、二
      十一號之「青美」）同意借用會份標會，隨即以填載標會金額「九００」於投
      標單上（未填載記號），口頭上冒用丙○○名義之方式，以九百元之最高金額
      得標，致使會首林張玉英及其他活會會員陷於錯誤，由林張玉英將當次所收取
      之活會會款（十八萬八千六百元）及死會會款合計約二十八萬餘元（起訴書誤
      繕為二十六萬餘元）交予丁○○○，足生損害於丙○○及第二互助會其餘活會
      會員。嗣因第一互助會於九十二年三月一日經丁○○○告知會員無法繼續而倒
      會，並經在場會員核對會單後，始陸續查知上情。
二、案經被害人乙○○、甲○○○及丙○○告訴臺灣基隆地方法院檢察署檢察官偵查
    起訴後，經本院合議庭裁定由受命法官獨任以簡式審判程序進行審理。
    理    由
一、右揭犯罪事實，業據被告丁○○○坦承：「（第一互助會）在第八會以甲○○○
    名義冒標，時間九十年七月一日，會款約六十三萬餘元，詳細金額不記得。以丙○○名義冒標的時間是九十年九月一日，金額是陸拾肆萬餘元。（第二互助會）
    在剩四十五個活會時，約九十一年十二月十五日以丙○○名義冒標，拿了約二十
    八萬餘元，詳細金額忘記了。（第一互助會）是用紙張寫標金二八○○，另外畫
    圈圈作記號，表示是我寫的標單，兩次都是用這種方式冒標陳玉鳳、丙○○的會
    。（第二互助會）也是在紙張上寫標金九○○，沒有另外再做記號，有跟會首林
    張玉英表示該標單是丙○○要標的」等語不諱，核與告訴人甲○○○、丙○○二
    人於偵查時指訴情節相符，其前開自白可以採信。而被告確有以告訴人甲○○○
    、丙○○標得第一互助會為由，向告訴人乙○○收取會款，以及被告於第二互助
    會標會時，佯稱已得丙○○同意，而以前開方式得標，並由該會會首將該次連同
    死會及活會款交予被告等情，復據告訴人乙○○、證人李林阿菊（即告訴人乙○○之妻）於偵查中指訴：「（第一互助會大約在下午一點開標，被告一點半就會
    來收會錢，說該次標了多少錢，我們就將活會會錢給她，乙○○有在會單上記載
    」等語綦詳（參偵卷第七一至七三頁），及證人林張玉英即第二互助會會首於偵
    查時結證稱：「被告有以丙○○名義下標，當時說丙○○的會要會她標，被告那
    一次標的忘記了，記得向死會、活會會員約收了二十六、七萬元交給被告，會員
    會在單子上寫名稱、金額由標金最高者得標」等語明確，此外，並有第一及第二
    互助會會單、第一互助會員陳月英書立之清單影本各一份存卷可稽，事證明確，
    被告犯行堪以認定，應依法論科。
二、按我國民間互助會，係由會首招募會員參加所組成，每於標會時，通常由欲標取
　　會款之會員，在空白紙條上，或僅書立其姓名、綽號及數字者，甚或祗書寫數字
　　而未書立其姓名、綽號，另以上開言詞等方法表示係何會員所出具者，則依習慣
　　或特約均足以辨明係該會員以所書數字為標息金額參加競標之標單，自應以私文
　　書論（最高法院八十九年度臺上字第一三一九號判決意旨參看）。被告丁○○○
　　為第一互助會會首及第二互助會會員，先後二次在投標單上記載足以識別告訴人
    甲○○○、丙○○二人之記號「００」及標金「二八００」（事實一（一）、(
    二) 部分）冒稱係會員即告訴人甲○○○及丙○○之標單；或口頭佯稱已得告訴
    人丙○○同意借用會份，進而於投標單上記載足以識別之標金「九００」參與投
    標（事實一（三）部分），其行使偽造之投標單，依其行為時、地及互助會投標
    慣行方式，自屬完成並行使偽造準私文書之行為。核被告所為，係犯刑法第二百
    十六條、第二百二十條第一項、第二百十條之行使偽造準私文書及同法第三百三
    十九條第一項之詐欺取財等罪。其偽造準私文書之低度行為，為其行使之高度行
    為所吸收，不另論罪。其先後多次行使偽造準私文書及詐欺取財等犯行，時間緊
    接，所犯構成要件相同罪名，顯係基於概括犯意為之，均依連續犯論處一罪，並
    均加重其刑。被告三次以一冒標行為，對第一及第二互助會多數活會會員觸犯詐
    欺取財罪，均為想像競合犯，應依刑法第五十五條之規定，從一重之詐欺取財罪
    論處。又其所犯上開行使偽造準私文書及詐欺取財二罪間，有方法結果之牽連關
    係，應依刑法第五十五條之規定，從一重之行使偽造準私文書罪處斷。另被告以
    甲○○○名義冒標第一互助會時間為九十年七月一日，標得會款共為六十三萬餘
    元；其以丙○○名義冒標第一互助會時間為九十年九月一日，標得會款為六十四
    萬餘元；其以丙○○名義冒標第二互助會時間為九十一年十二月十五日，得標會
    款為二十八萬餘元等情（見本院九十三年四月十九日審理筆錄），業據被告供明
    在卷，已如前述，是被告冒用告訴人甲○○○、丙○○之名義標會之時間、金額
    ，應分別如前開事實欄之記載，公訴人分別誤為第一互助會第十一會即九十年九
    月一日前之某月一日下午一時許，以甲○○○、丙○○名義冒標及第二互助會於
    九十一年三、四月間之不詳日時，冒用丙○○名義標會，得款二十六萬餘元部分
    ，均有未洽，附此敘明。爰審酌被告犯罪之動機、目的、手段、冒標之人數、詐
    得金額非低，犯後未與告訴人及活會會員和解，惟僅清償小部分債款，其於本院
    審理時坦承犯行等一切情狀，量處如主文所示之刑，並諭知易科罰金之折算標準
    ，以示儆懲。又查被告前未曾受有期徒刑以上刑之宣告，有台灣基隆地方法院檢
    察署前科資料個案查詢表一紙附卷可稽，其犯罪後已深知悔悟，本院認其經此教
    訓後，當知警惕，應無再犯之虞，因認其所宣告之刑，以暫不執行為適當，併予
    宣告緩刑三年，以勵自新。至被告所有供犯罪所用之標單，並未扣案，且依民間
    合會習慣，標單通常均於開標後即丟棄而滅失，此外，復無證據證明該標單仍存
    在，爰不為沒收之諭知，附此敘明。
據上論斷，應依刑事訴訟法第二百九十九條第一項前段、第二百七十三條之一第一項
、第二百八十四條之一，刑法第五十六條、第二百十六條、第二百二十條第一項、第
二百十條、第三百三十九條第一項、第五十五條、第四十一條第一項前段、第七十四
條第一款，罰金罰鍰提高標準條例第一條前段、第二條，判決如主文。
本案經檢察官張介欽到庭執行職務。
中　　　華　　　民　　　國　　九十三　　年　　　五　　　月　　　十　　　日
                                臺灣基隆地方法院刑事第二庭
                                    法  官    何  怡  穎
右正本證明與原本無異。
對於本件判決如有不服，應於收受送達後十日內，向本院提出上訴書狀，上訴於臺灣
高等法院，並按他造當事人之人數附具繕本。
                                    書記官    李  繼  業
中　　　華　　　民　　　國　　九十三　　年　　　五　　　月　　　十　　　日
附錄論罪法條：
刑法第二百十六條
　　行使第二百十條至第二百十五條之文書者，依偽造、變造文書或登載不實事項或
　　使登載不實事項之規定處斷。
刑法第二百二十條
　　在紙上或物品上之文字、符號、圖畫、照像，依習慣或特約，足以為表示其用意
　　之證明者，關於本章及本章以外各罪，以文書論。錄音、錄影或電磁紀錄，藉機
　　器或電腦之處理所顯示之聲音、影像或符號，足以為表示其用意之證明者，亦同
　　。
　　稱電磁紀錄，指以電子、磁性或其他無法以人之知覺直接認識之方式所製成之紀
　　錄，而供電腦處理之用者。
刑法第二百十條
　　偽造、變造私文書，足以生損害於公眾或他人者，處五年以下有期徒刑。
刑法第三百三十九條
　　意圖為自己或第三人不法之所有，以詐術使人將本人或第三人之物交付者，處五
　　年以下有期徒刑、拘役或科或併科一千元以下罰金。以前項方法得財產上不法之
　　利益或使第三人得之者，亦同。
　　前二項之未遂犯罰之。
